【裁判字號】    89,易,1823
【裁判日期】    891020
【裁判案由】    詐欺
【裁判全文】
臺灣板橋地方法院刑事判決                        八十九年度易字第一八二三號
    公  訴  人  臺灣板橋地方法院檢察署檢察官
    被      告  乙○○
    選任辯護人  許明桐律師
右列被告因詐欺案件，經檢察官提起公訴（八十八年度偵續字第三０七號），本院判
決如左：
    主  文
乙○○無罪。
    理  由
一、公訴意旨略以：被告乙○○為聖豐興業實業有限公司（以下簡稱聖豐興公司）總
    經理，為實際負責之經營人，基於意圖為自己不法所有之概括犯意，於民國八十
    六年十二月間、八十七年一月間，先以現金交易方式，向告訴人加興實業有限公
    司（以下簡稱加興公司）購入新臺幣（下同）九萬四千二百三十八元、八萬三千
    五百八十元之少量少學染料，以取信加興公司。嗣於八十七年三月間起，被告乙
    ○○即大量向加興公司訂貨，並以支票給付貨款，使告訴人陷於錯誤陸續交付三
    百九十七萬一千七百三十元之化學染料。同年六月三十日，被告乙○○給付支票
    竟遭退票，被告乙○○除事後同意返還八十萬三千四百零八元之原料，並承諾自
    同年九月起逐月給付二十五萬元，惟僅給付二十三萬三千一百三十三元，即拒絕
    給付，告訴人加興公司始知被騙受有損失達二百九十三萬二千一百八十九元。案
    經加興公司告訴臺灣板橋地方法院檢察署檢察官偵查起訴。因認被告乙○○涉犯
    刑法第三百三十九條第一項之詐欺取財罪嫌。
二、按犯罪事實應依證據認定之，無證據不得推定其犯罪事實；又不能證明被告犯罪
    者，應諭知無罪之判決；刑事訴訟法第一百五十四條、第三百零一條第一項分別
    定有明文。又犯罪事實之認定，應憑真實之證據，倘證據是否真實尚欠明確，自
    難以擬制推測之方法，為其判斷之基礎；而認定犯罪事實之證據係指足以認定被
    告確有犯罪行為之積極證據而言，該項證據自須適合於被告犯罪事實之認定，始
    得採為斷罪資料，最高法院五十三年著有臺上字第六五六號、二十九年上字第三
    一０五號判例。且刑事訴訟上證明之資料，無論其為直接或間接證據，均須達於
    通常一般之人均不致有所懷疑，而得確信其為真實之程度，始得據為有罪之認定
    ，若其關於被告是否犯罪之證明未能達此程度，而有合理懷疑之存在，致使無從
    形成有罪之確信，根據「罪證有疑，利於被告」之證據法則，即不得遽為不利被
    告之認定，亦有最高法院七十六年度臺上字第四九八六號判例可稽。其以情況證
    據（即間接證據）斷罪時，尤須基於該證據在直接關係上所可證明之他項情況事
    實，本乎推理作用足以確證被告有罪，方為合法，不得徒憑主觀上之推想，將一
    般經驗上有利被告之其他合理情況逕予排除，此觀諸最高法院三十二年上字第六
    十七號判例意旨亦甚彰明。
三、公訴意旨認被告乙○○涉有刑法第三百三十九條第一項之詐欺取財罪嫌，無非以
    「訊據被告乙○○固供承聖豐興公司主要業務由其負責，因公司資金不夠，借貸
    、生產不順利，又擴建第二廠，所以週轉不過來，停工七、八個月，八十八年四
    月才又開始生產，並無詐騙意圖，聖豐興公司於八十七年五月間請得支票云云。
    惟查右揭事實，業據加興公司代表人甲○○指訴稽詳，復經調閱臺灣板橋地方法
    院檢察署八十七年度偵字第一八六二七號，顯示被告除經營聖豐興公司，另經營
    乙家合昇國際有限公司（以下簡稱合昇公司），合昇公司之支票於八十七年二月
    二十七日已拒絕往來，陸續退票至八十七年十一月十三日，共計九十五張，退票
    金額達三千八百六十五萬三千八百四十元；聖豐興公司之支票於八十七年六月二
    十日已拒絕往來，陸續退票至八十七年十一月十三日，共計七十三張，退票金額
    達二千一百五十一萬八千七百十八元，此有票據交換所退票明細表乙份在卷足考
    ，足見被告於八十七年二月二十七日間即已欠缺資力，新成立之聖豐興公司只係
    換殼經經營手法，短暫一個月內，聖豐興公司之支票，即宣告拒絕往來，適見被
    告未告知廠商上開資力不足之情，應為遂行詐術之便甚明。此外，並有加興公司
    送貨單二十六張、退貨之出貨明細單三張、應收帳款明細四張、支票及退票理由
    單影本七紙在卷可查。」，為主要論據。
四、訊據被告乙○○固坦承於八十六年十二月間、八十七年一月間，聖豐興公司之主
    要業務由其負責，然堅詞否認有何詐欺取財之犯行，辯稱：「我沒有詐欺告訴人
    。本公司是於八十六年五月間開始設廠，是我設廠，是我在負責，當時財務狀況
    就不好，我向告訴人訂貨有用現金，也有用客票，告訴人當時一定知道本公司的
    財務狀況不佳，但仍和本公司交易。」等語。經查：
（一）被告如何曾於八十六年底拿另一家公司－合昇公司之支票與現金和告訴人交易
      ，而上開合昇公司之支票均有兌現等情，業據告訴人公司之法代理人甲○○到
      庭具結明確，此外，復有前開合昇公司之支票三紙附本院卷可稽。足徵公訴意
      旨認被告於八十六年十二月間、八十七年一月間，僅以「現金交易方式」（而
      未用任何支票），向告訴人公司訂貨以取信告訴人公司一節，顯與實情不合。
      且被告為支付貨款所交予告訴人之合昇公司支票亦均有兌現等情，業據告訴人
      公司之法代理人甲○○結證如前，是公訴意旨以被告經營另家合昇公司，合昇
      公司支票已陸續退票，遽謂被告已無資力然仍向告訴人公司訂貨，而有詐欺之
      犯行一節，顯未審酌到被告所交予告訴人之合昇公司之支票均有兌現，故尚難
      以另家合昇公司之支票曾於八十七年二月至十一月間陸續退票，遽謂被告經營
      聖豐興公司向告訴人訂貨即必有詐欺之犯行。
（二）告訴人公司之法代理人甲○○到庭自承其於八十七年三月間曾多次至被告所經
      營之聖豐興公司走動，沒有察覺有何異狀等情（見本院八十九年十月五日審判
      筆錄），足徵告訴人公司之法代理人甲○○既曾多次至被告經營之聖豐興公司
      ，衡情顯知被告經營之聖豐興公司之財務、營運狀況情形為何。參以，訊之告
      訴人公司之法代理人甲○○到庭證稱：「（是否有於八十七年五月到被告公司
      開債權人會議？）是的，被告他們有通知我們前去，我從那時知道他們公司的
      財務狀況不好，之後我亦有出貨給他們，貨款為現金及票大約將近二百多萬元
      左右，我所告的他們詐欺三百九十七萬元含上開債權人會議以後生意往來的將
      近二百萬元。」等語（見本院八十九年十月五日審判筆錄）。足見公訴意旨所
      指之被告之詐騙金額達三百九十七萬一千七百三十元，其中之二百萬元貨款部
      分是被告召開債權人會議之後，告訴人公司之法代理人甲○○明知被告所經營
      之聖豐興公司財務狀況不佳，仍出貨給被告，是就此部分，難謂被告有何施用
      詐術，告訴人公司有何陷於錯誤之可言。另告訴人公司既於八十七年五月以後
      明知被告之財務狀況不佳，益徵八十七年五月之前告訴人公司之所以出貨給被
      告並無被告施用詐術，致彼陷於錯誤之可言，否則被告苟真有為上開詐欺犯行
      於前，告訴人公司又怎會於八十七年五月以後明知被告財務狀況不佳之情況下
      ，尚陸續出貨達二百萬元予被告？
（三）另公訴意旨以卷附加興公司送貨單二十六張、退貨之出貨明細單三張、應收帳
      款明細四張、支票及退票理由單影本七紙，作為認定被告詐欺犯行之證據。然
      上開資料，僅得作為認定被告確有向告訴人公司訂貨之依據，尚難以此即謂被
      告有何詐欺犯行。況按告訴人之告訴，係以使被告受刑事追訴為目的，是其陳
      述是否與事實相符，仍應調查其他證據，以資審認，最高法院五十二年臺上字
      第一三００號著有判例。況按詐欺罪之成立，要以加害者有不法取得財物之意
      思，實施詐欺行為，被害者因此行為，致表意有所錯誤，而其結果、財產上之
      處分，受其損害，至所謂以詐術使人交付，必須被詐欺者因其詐術而陷於錯誤
      ，若其所用方法，不能認為詐術，亦不致使人陷於錯誤，即不構成該罪，亦有
      最高法院十九年上字第一六九九號、四十六年臺上字第二六０號判例可稽。而
      公訴人據以起訴之告訴人之指訴充其量僅得證明被告確曾向告訴人訂貨，然並
      無法得出被告有何施用詐術使告訴人陷於錯誤而交付財物之結論，自難僅憑告
      訴人之片面指訴遽入人罪。再被告已和告訴人達成和解，業據告訴人公司之法
      定代理人甲○○證述明確，此外，復有卷附和解書一紙可稽，益徵被告實無何
      詐欺之犯行，要無疑義。
（四）又按刑法第三百三十九條第一項之詐欺取財罪，須行為人意圖為自己不法之所
      有，施用詐術使人陷於錯誤而交付財物使能成立。而民事法律行為成立債之關
      係者，在債權人與債務人之間，根據一般交易之常態，恆不待對造當事人另為
      表示，當然期待他方依誠信原則履行，不生因他方表示必將履約而陷於錯誤之
      問題，此觀民法第二百十九條規定自明，故以債務不履行之客觀結果，推斷違
      約當事人是否同時涉嫌詐欺犯罪之情形，除非被告已自白具有犯意或有其他積
      極證據足認被告確係假借民事違約手段從事刑事詐欺行為外，尚不得以違約債
      務人曾經申明依約履行，遽指其施行欺罔而謀取不法利益，此為法理之當然。
      告訴人與被告間之給付貨款糾紛，純屬民事債務糾葛問題，與刑事責任無涉，
      告訴人不應利用刑事程序作為討債之手段，蓋欠債不還，告訴人儘可循民事訴
      訟程序在民事法庭尋求解決，以此指為詐欺，顯屬無稽，且與該罪之犯罪構成
      要件不合。是綜上諸情參互以析，尚乏明確之積極證據足證被告涉有刑法第三
      百三十九條第一項之詐欺取財罪嫌。此外，復查無其他積極證據足認被告有何
      詐欺取財犯行，揆諸前開規定及判例意旨，自應為無罪之諭知，以昭審適。
據上論斷，應依刑事訴訟法第三百零一條第一項，判決如主文。
本案經檢察官陳銘祥到庭執行職務。
中      華      民      國      八十九     年     十      月    二十    日
                                  臺灣板橋地方法院刑事第四庭
                                      法  官  許必奇
右正本證明與原本無異。
如不服本判決，應於判決送達後十日內向本院提出上訴狀 (應附繕本) ，上訴於臺灣
高等法院。
                                      書記官  高玉彬
中      華      民      國      八十九     年     十      月     三十   日
 


司法院資訊處製作；財團法人民間司法改革基金會備份。
